【裁判字號】    98,訴,209
【裁判日期】    980702
【裁判案由】    土地增值稅
【裁判全文】
臺北高等行政法院判決
                                       98年度訴字第209號
                              .
原      告  甲○○
            送達代收人黃景安律師
被      告  臺北市稅捐稽徵處
代  表  人  乙○○（處長）
訴訟代理人  丁○○
            丙○○
上列當事人間因土地增值稅事件，原告不服臺北市政府97年11月
19日府訴字第09770175200號訴願決定，提起行政訴訟。本院判
決如下：
    主  文
訴願決定撤銷。
原告其餘之訴駁回。
訴訟費用由被告負擔。
    事  實
一、事實概要：緣原告所有坐落台北市○○區○○段2小段2、3
    、5、6號土地（以下簡稱系爭土地），權利範圍均為25分之
    6，面積分別為1,537.2平方公尺、78.48平方公尺、657.6平
    方公尺及70.32平方公尺，前經臺灣士林地方法院（以下簡
    稱士林地院）於95年7月5日拍定，並經士林地院民事執行處
    （以下簡稱士林地院民執處）於96年7月31日以士院鎮93執
    速字第19892號函囑託被告所屬士林分處（以下簡稱士林稅
    稽分處）核定系爭土地應課徵之土地增值稅及地價稅金額，
    以憑優先扣繳。士林稅稽分處乃於96年8月15日以北市稽士
    林增字第09600453100號函復該院代為優先扣繳原告應繳土
    地增值稅新臺幣（下同）13,340,874元，並於同日以北市稽
    士林增字第09600453101號函原告，如該土地符合自用住宅
    優惠稅率或農地不課徵土地增值稅要件，應於文到30日內檢
    附相關資料提出申請。嗣原告於96年9月17日（郵戳投遞日
    ）提出申請依土地稅法第39條之2規定，不課徵土地增值稅
    ，惟其並未依土地稅法施行細則第58條規定檢附「農業用地
    作農業使用證明書」供核。經士林稅稽分處分別於96年9月
    20日、96年10月1日通知原告補正，原告遲至96年10月15日
    仍未補正，該分處遂於96年10月16日以北市稽士林甲字第
    09631089100號函否准所請。原告不服，於96年10月30日向
    士林稅稽分處申請延期補正。該分處乃於96年11月1日以北
    市稽士林甲字第09631300610號函請原告於文到7日內補正，
    原告至96年11月20日猶未補正，士林稅稽分處遂於96年11月
    21日以北市稽士林甲字第09631300600號函通知原告，該土
    地仍維持按一般用地核課土地增值稅。原告不服，提起訴願
    ，因其係對士林分處核定之土地增值稅額不服，經被告依稅
    捐稽徵法第35條之規定，改依復查程序辦理，並於97年4月2
    日作成決議，由士林稅稽分處依最高行政法院97年判字第88
    號判決「系爭土地於土地稅法第39條之2第1項於78年10月30
    日及農業發展條例（以下簡稱農發條例）第27條第1項條文
    於72年8月3日公布生效時，已非屬農業用地」之意旨查明辦
    理，士林稅稽分處即於97年4月7日以北市稽士林甲字第
    09730375600號函（以下簡稱原處分）復原告，略以系爭土
    地仍應按一般用地稅率課徵土地增值稅等語。原告猶不服，
    申請更正，經被告改依復查程序辦理，於97年6月12日以北
    市稽法甲字第09730905200號復查決定（以下簡稱復查決定
    ）駁回，上開決定書於97年6月16日送達。原告仍不服，於
    97年7月16日（台北市市政大樓公共事務管理中心駐警隊收
    文章）提起訴願，亦遭台北市政府以訴願逾期決定不受理，
    原告仍不服，遂向本院提起行政訴訟。
二、兩造聲明：
  (一)原告聲明：
    1.訴願決定、復查決定及原處分（即士林稅稽分處97年4月7
      日函）均撤銷。
    2.訴訟費用由被告負擔。
  (二)被告聲明：
    1.駁回原告之訴。
    2.訴訟費用由原告負擔。
三、兩造爭點：本件原告所為系爭土地不課徵土地增值稅之申請
              是否於法有據？
  (一)原告主張之理由：
    1.本件台北市政府訴願審議委員會雖決定不受理，略以「訴
      願人提起訴願之期間末日應為97年7月16日，然訴願人遲
      至97年7月17日始向本府提起訴願，有訴願書上所貼原處
      分機關及本府訴願審議委員會收文條碼在卷可憑，是其提
      起訴願已逾30日之法定不變期間，原處分業已確定，本件
      訴願自非法之所許。」云云。經查本件原告係於97年7月
      16日向台北市政府提起訴願，有97年7月16日被告值日收
      文簽章及台北市政府大樓公共事務管理中心駐警隊收文章
      暨簽字可憑，復為被告所不爭執，是訴願決定自屬於法有
      違，自應予以撤銷。
    2.按財政部91年6月24日臺財稅第0910453792號函釋說明第5
      項以：「如農業用地先經都市計畫主要計畫變更為非農業
      用地，嗣後雖主要計畫再經一次以上檢討修正，惟如因細
      部計畫自始未完成法定程序而無法按變更後用途使用者，
      則似仍宜有上揭行政院函之適用。」。準此，系爭農地雖
      經台北市政府於59年7月4日公告「陽明山管理局轄區主要
      計畫案」編定為住宅區、公園用地及道路用地；嗣於82年
      1月5日該府復公告「擬（修）訂社子島地區主要計畫案」
      ，將前開土地劃設編定為遊樂區，惟因迄未完成細部計畫
      ，無法依變更後之用地使用，自不應課徵土地增值稅。
    3.末查本件系爭土地共有人計34戶，分散台灣南北。是被告
      於原告提出本件申請後，對提出共有人同意書之限期應有
      合乎情理之空間。
    綜上所述，本件原告提起訴願並未逾期；系爭農地於台北市
    完成「擬（修）訂社子島地區主要計畫案」細部計畫前，因
    無法依變更後之用地使用，自不應課徵土地增值稅。
  (二)被告答辯之理由：
    1.本件原告起訴主張台北市政府訴願審議委員會，以其提起
      訴願已逾30日之法定不變期間為由，決定不受理，係與客
      觀證據不符，並提出97年7月16日被告值日收文簽章及台
      北市政府大樓公共事務管理中心駐警隊收文章暨簽字為憑
      乙節，被告並不爭執，先予敘明。
    2.按臺北市政府都市發展局93年7月26日北市都規字第
      09332890900號函略以：「說明三、首揭4筆地號土地前於
      59年7月4日公告『陽明山管理局轄區主要計畫案』內劃為
      『住宅區○○○○段2小段2地號【部分】）、5地號（部
      分）、6地號（部分）、『公園用地』（富安段2小段2 地
      號【部分】、3地號【部分】）及『道路用地』（富安段2
      小段2地號【部分】、3地號【部分】、5地號【部分】、6
      地號【部分】），嗣於82年1月5日公告之『擬（修）訂社
      子島地區主要計畫案』內劃為『娛樂區』．．．。」。準
      此，系爭土地使用分區既於59年7月4日已依法分別編定劃
      為住宅區○道路用地及公園用地，是系爭土地於72年8月3
      日農發條例修正生效日當時，已非屬原符合免稅規定之農
      業用地，自無前揭土地稅法第39條之2第1項不課徵土地增
      值稅規定之適用，此並經最高行政法院97年度判字第88號
      判決闡明在案。是士林稅稽分處所為原處分，系爭土地仍
      應按一般用地稅率課徵土地增值稅，即屬有據。從而原處
      分於法並無不合，原告之訴為無理由，自應予以駁回。
  理  由
一、按訴願之提起，應自行政處分達到或公告期滿之次日起30日
    內為之，訴願法第14條第1項定有明文。又訴願事件，提起
    訴願逾法定期間，應為不受理之決定，復為訴願法第77條第
    2款前段所規定。若逾越30日之不變期間而提起訴願，即為
    法所不許，行政法院（現改制為最高行政法院）亦著有62年
    度判字第583號判例。
二、緣原告所有坐落系爭土地前經士林地院於95年7月5日拍定，
    並經士林地院民執處以96年7月31日士院鎮93執速字第19892
    號函囑託士林分處核定系爭土地增值稅、地價稅金額，嗣因
    最高行政法院97年度判字第88號判決記載系爭土地於72年8
    月3日農發條例修正增訂第27條第1項規定公布生效時，已非
    屬農業用地，故無該條例之適用，士林稅稽分處依上開法院
    判決要旨以97年4月7日函（即原處分）重為核定，略以系爭
    土地仍應按一般用地稅率課徵土地增值稅等語。原告不服，
    在97年5月13日申請更正系爭土地增值稅稅額為「0」，經被
    告改依復查程序辦理，並以復查決定駁回其申請。原告仍不
    服，提起訴願，遭訴願決定不予受理，原告猶不服，遂向本
    院提起行政訴訟，並主張如事實欄所載。
三、經查原告提起訴願係在97年7月16日，此觀原告所提訴願書
    （影本）上訴願機關臺北市政府所在之台北市市政大樓公共
    事務管理中心駐警隊97年7月16日收文章（其旁註記『0716/
    2210收』字樣，即7月16日22時10分收）日期戳記即明，亦
    為被告所是認，自堪認為實在。第以原告係於97年6月16日
    收受士林稅稽分處97年4月7日函，有掛號郵件收件回執影本
    1份附於原處分卷可稽。茲查原告係設址於臺北市，訴願機
    關臺北市政府亦設址於臺北市，依訴願法第16條第1項規定
    ，不予扣除在途期間，計其提起訴願之期間，應自97年6月
    17日起算，至97年7月16日（星期三）屆滿。是原告於97年7
    月16日提起訴願，自未逾上開法定不變期間，揆諸首揭法條
    規定及判例，於法要無不合，訴願決定未察逕以其係於97年
    7月17日始提起訴願，已逾30日之法定不變期間，而予以訴
    願不受理，自有違誤，原告請求予以撤銷，即無不合，應予
    准許，應由本院將訴願決定撤銷，著由訴願機關就本案實體
    理由審酌後另為適法之決定。又本件訴願決定既不合法，系
    爭訴訟實體之理由及兩造其餘之陳述暨主張，已無庸審酌；
    至於原告訴之聲明中請求撤銷原處分（即士林稅稽分處97年
    4月7日函）及復查決定部分，因訴願機關尚未就本件實體理
    由審酌，原處分、復查決定是否需經訴願決定予以撤銷，尚
    待查明，即無庸審理，自無從准許，應予駁回，均併予敘明
    。
據上論結，本件原告之訴為一部分有理由，一部分無理由，依行
政訴訟法第104條、民事訴訟法第79條，判決如主文。
中    華    民    國    98    年     7    月     2    日
                    臺北高等行政法院第六庭
                              審判長法  官  闕  銘  富
                                    法  官  許  瑞  助
                                    法  官  林  育  如
上為正本係照原本作成。
如不服本判決，應於送達後20日內，向本院提出上訴狀並表明上
訴理由，如於本判決宣示後送達前提起上訴者，應於判決送達後
20日內補提上訴理由書（須按他造人數附繕本）。
中    華    民    國    98    年     7    月     2    日
                                    書記官  劉  育  伶


司法院資訊處製作；財團法人民間司法改革基金會備份。
